高雄高等行政法院判決
　　　　　　　　　　　　　　　　九十六年度訴字第五四０號
原　　　告　甲○○
訴訟代理人　曾季國　會計師
被　　　告　財政部台灣省南區國稅局
代　表　人　乙○○　局長
訴訟代理人　丁○○
　　　　　　丙○○
上列當事人間因綜合所得稅事件，原告不服財政部中華民國九十
六年四月三十日台財訴字第０九六０００七九二六０號訴願決定
，提起行政訴訟。本院判決如下：
　　主  文
原告之訴駁回。
訴訟費用由原告負擔。
　　事  實
甲、事實概要：
緣原告及配偶郭文全八十七年度綜合所得稅未辦理結算申報，經
被告所屬高雄縣分局依所得稅法第七十九條第二項規定，按查得
資料核定所得額及應補稅額為新台幣（下同）六二四、九八三元
及一六、六０九元，因滯欠已於民國（下同）九十二年十月一日
移送強制執行。嗣原告經財政部賦稅署第五組查獲涉有分散所得
，該被告所屬高雄縣分局乃重行核定八十七年度所得額及本次應
補稅額為二、０五四、０八五元及二０一、五八一元，並裁處罰
鍰二０八、五００元（本稅及罰鍰部分皆因滯欠於九十五年七月
四日移送強制執行）。原告於九十五年十二月四日申請確認八十
七年度綜合所得稅之納稅主體及應納稅額，並申請分開稅單，該
分局乃以九十五年十二月十一日南區國稅高縣二字第０九五００
七二三０八號函復原核定納稅義務人為原告並無不合。原告不服
，提起訴願，經遭決定駁回，遂提起本件行政訴訟。
乙、兩造聲明：
一、原告聲明：訴願決定及原處分均撤銷。
二、被告聲明：原告之訴駁回。
丙、兩造主張之理由
壹、原告起訴意旨略謂：
一、按「行政訴訟之裁判須以民事法律關係是否成立為準據，而
    該法律關係已經訴訟繫屬尚未終結者，行政法院應以裁定停
    止訴訟程序。除前項情形外，有民事、刑事或其他行政爭訟
    牽涉行政訴訟之裁判者，行政法院在該民事、刑事或其他行
    政爭訟終結前，得以裁定停止訴訟程序。」為行政訴訟法第
    一百七十七條所明定。該條第二項係要求行政法院內部不同
    審級或不同案件繫屬法院間，或不同系統法院外部相互間，
    宜互相尊重其彼此權限，並防止發生不同系統法院外部裁判
    之歧異或矛盾之情形。換言之，立法之目的即在避免民、刑
    事判決與行政訴訟之判決結果產生歧異與矛盾。本件原告涉
    嫌違反稅捐稽徵法第四十一條逃漏稅捐罪，由台灣板橋地方
    法院檢察署以九十四年度偵字第一二四九三號起訴，案件已
    繫屬台灣板橋地方法院，刻正審理之中。是本件藉為課稅之
    事實，亦即原告是否確實逃漏稅捐，以及刑罰之外能否處以
    行政罰，均與該刑事判決結果息息相關，為免行政訴訟判決
    結果產生歧異與矛盾，應裁定停止訴訟程序。
二、被告係按起訴書與偵查資料核課原告綜合所得稅及罰鍰，然
    因該刑事案件尚未確定，原告是否確實合乎課稅要件，並非
    無疑。
三、我國屬兩性平權之國家，憲法第七條即稱中華民國人民無分
    男女法律上一律平等。原告與郭文全婚姻關係既已於九十一
    年八月十二日消滅（於九十二年二月七日申請登記），本件
    又屬於未申報案件，則何以納稅義務人必為原告，原告自無
    繳納郭文全稅捐之義務。
四、本件之所得來源乃是原告出售廢鐵之「一時貿易所得」，按
    所得稅法第十四條第一類將一時貿易之盈餘納入綜合所得總
    額的「營利所得」之中，依照所得稅法施行細則第十二條之
    規定，一時貿易之盈餘的計算，係準用關於營利事業所得額
    之規定，也就是所得稅法第二十四條所稱的「以本年度收入
    總額減除各項成本費用、損失及稅捐後之純益額為所得額」
    。又按「綜合所得稅個人一時貿易盈餘之單一純益率，自七
    十四年起調整為百分之六」雖為財政部七十三年十二月二十
    四日台財稅第六五四六八號函所規定，然而此解釋函之性質
    是否合乎行政程序法關於明確授權的規定及是否合乎推計課
    稅的精神而與實際所得相當，殊值深疑。蓋廢棄物回收批發
    業之行業代號00000－00，營利事業之書面審核純益
    率僅為百分之三、所得額標準僅為百分之四。是以所得稅法
    施行細則第十二條準用營利事業所得額計算之規定而言，即
    使按所得稅法第八十三條規定稽徵機關得依同業利潤標準核
    定其所得額，所適用之同業利潤標準亦僅為百分之四或百分
    之五，絕非百分之六，何以區區個人的廢棄物批發所得，竟
    能夠高於營利事業專業經營之結果，故以百分之六通盤適用
    於本件一時貿易所得盈餘之核課，除完全未考慮行業特性外
    ，其百分比亦失之過高。按司法院釋字第二一八號解釋謂：
   「．．個人出售房屋，未能提出交易時實際成交價格及原始
    取得之實際成本之證明文件者，一律以出售年度房屋評定價
    格之百分之二十計算財產交易價格，不問年度、地區、經濟
    情況如何不同，概按房屋評定價格，以固定不變之百分比，
    推計納稅義務人之所得額，有失公平合理，且與所得稅法所
    定推計核定之意旨未盡相符。」即將財政部之函釋宣告違憲
    。因此目前未申報或未提供交易證明之房屋交易所得，乃改
    按逐年發布，並區分直轄市、省轄市、縣轄市、鄉鎮等。
五、所謂「準用」又可稱為「間接適用」，係法律明文規定，某
    些情形直接適用其他法律，以避免重複規定。此種規定之標
    的係作為大前提的法規間接適用於另一種法律事實。準用以
    方式而言，有「構成要件的準用」、「法律效果的準用」，
    但準用須該所擬適用之法律情狀與該引據之規範具有同類的
    情形，始可準用（李惠宗，行政法要義，二版，一五四頁）
    。本件一時貿易所得之計算，所得稅法施行細則第十二條係
    準用關於營利事業所得額之規定，亦即所得稅法第二十四條
    所稱的「以本年度收入總額減除各項成本費用、損失及稅捐
    後之純益額為所得額」。因此所欲「準用」的乃是計算的方
    法，而非（以發布行政規則的方式）跳過計算的方式，直接
    認定（準用之後）計算的結果，財政部七十三年十二月二十
    四日台財稅第六五四六八號函將一時貿易所得一律以百分之
    六認定則是計算的結果，與上述「準用」並不相同。
六、就罰鍰而言，原告與郭文全當年度所得之內容，多為來自「
    有限責任台灣省第二資源回收物運銷合作社」的「一時貿易
    所得」，本件關於廢鐵批發一時貿易之盈餘全數按百分之六
    作為推計所得，本身較營利事業廢鐵批發所得之核課為偏高
    已有不當，再按推計之所得作為處罰之基礎，更是違法。就
    此學者亦有的論「又在稅務違章罰鍰程序上，其舉證責任分
    配原則，究與一般課稅爭訟程序上之舉證責任分配法則不同
    ，而應是用『有疑，則為有利被告之認定』」（參見陳清秀
    著稅法總論，九十五年十月第四版，第六六八頁參照）最高
    行政法院著有三十九年判字第二號判例「行政官署對於人民
    有所處罰，必須確實證明其違法之事實，倘不能確實證明違
    法事實之存在，其處罰即不能認為合法」。不論原告所涉罪
    刑為何，另有中華民國刑法予以處罰，但所得稅之課徵畢竟
    仍應回歸實質課稅原則，本件核課除推計課稅外又加罰鍰，
    不但違反行政自我拘束及平等原則外，亦與上揭判例與學者
    論述大有違背。綜上論結，本件課稅事實、課稅主體、租稅
    客體有關推計課稅之合理性及按推計課稅加以處罰均有違誤
    。
七、本件處罰違反一事不二罰原則，亦即刑罰與行政罰不得併罰
    。按「違反行政法上義務而受罰鍰、沒入或其他種類行政罰
    之處罰時，適用本法。但其他法律有特別規定者，從其規定
    。」「一行為同時觸犯刑事法律及違反行政法上義務規定者
    ，依刑事法律處罰之。但其行為應處以其他種類行政罰或得
    沒入之物而未經法院宣告沒收者，亦得裁處之。前項行為如
    經不起訴處分或為無罪、免訴、不受理、不付審理之裁判確
    定者，得依違反行政法上義務規定裁處之。」分別為行政罰
    法第一條及第二十六條所明定。又按「稅捐之稽徵，依本法
    之規定；本法未規定者，依其他有關法律之規定。」「納稅
    義務人以詐術或其他不正當方法逃漏稅捐者，處五年以下有
    期徙刑、拘役或科或併科新台幣六萬元以下罰金」「．．罰
    鍰等，除本法另有規定外，準用本法有關稅捐之規定。．．
    。」分別為稅捐稽徵法第一條、第四十一條及第四十九條所
    明定。就法律位階與適用而言，行政罰法為普通法，稅捐稽
    徵法為特別法，基於特別法優先原則，若稅捐稽徵法對於某
    一處罰事項有特別規定，自應優先適用稅捐稽徵法，若稅捐
    稽徵法未規定者，則由行政罰法予以補充。就本件而言，原
    告涉嫌以人頭分散所得故以違反稅捐稽徵法第四十一條以詐
    術或其他不正當方法逃漏稅捐遭起訴。如果審理的結果認符
    合稅捐稽徵法第四十一條之構成要件（即以人頭分散所得屬
    於以詐術或其他不正當方法逃漏稅，並達成逃漏稅若干之結
    果）而被處以刑罰，由於稅捐稽徵法並未就同時觸犯刑事法
    律及行政法上義務如何處罰加以規定（其他具有罰則之稅法
    條文亦無），因此必須以行政罰法第二十六條第一項加以補
    充，換言之，基於刑法優先原則之適用，不能再處行政罰（
    本件為漏稅罰）。相反的，若原告獲得無罪宣判，方有行政
    罰法第二十六條第二項關於行政罰之適用，此時罰鍰與本稅
    之核課有關，是罰鍰縱使成立，亦當隨本稅金額之調降而減
    少，乃訴請判決如訴之聲明等語。
貳、被告答辯意旨略謂：
一、按「納稅義務人如發現繳納通知文書有記載、計算錯誤或重
    複時，於規定繳納期間內，得要求稅捐稽徵機關，查對更正
    。」為稅捐稽徵法第十七條所明定。次按「納稅義務人應於
    每年二月二十日起至三月底止，填具結算申報書，向該管稽
    徵機關，申報其上一年度內構成綜合所得總額．．之項目及
    數額，以及有關減免、扣除之事實，並應依其全年應納稅額
    減除…、尚未抵繳之扣繳稅額及可扣抵稅額，計算其應納之
    結算稅額，於申報前自行繳納。．．中華民國境內居住之個
    人全年綜合所得總額不超過當年度規定之免稅額及標準扣除
    額之合計數者，得免辦結算申報。」及「綜合所得稅納稅義
    務人．．；其逾期未申報者，稽徵機關應即依查得之資料或
    同業利潤標準，核定其所得額及應納稅額，通知依限繳納；
    嗣後如經稽徵機關調查另行發現課稅資料，仍應依稅捐稽徵
    法有關規定辦理。」為行為時所得稅法第七十一條第一項、
    第二項前段及第七十九條第二項所規定。復按「夫妻分居，
    如已於綜合所得稅結算申報書內載明配偶姓名、身分證統一
    編號，並註明已分居，分別向其戶籍所在地稽徵機關辦理結
    算申報，其歸戶合併後全部應納稅額，如經申請分別開單者
    ，准按個人所得總額占夫妻所得總額比率計算，減除其已扣
    繳及自繳稅款後，分別發單補徵。」及「納稅義務人及其配
    偶均未辦理綜合所得稅結算申報，如經查明夫妻確已分居，
    且其中一方當年度所得符合免辦結算申報標準時，准以未依
    法辦理結算申報之另一方作為補稅及送罰之違章主體。」為
    財政部七十六年三月四日台財稅第0000000號及八十
    年七月二十五日台財稅第八００二四八九五七號函所釋示。
二、本件原告八十七年度綜合所得稅未依規定期限辦理結算申報
    ，經該分局以未申報案件核定應補稅額一六、六０九元，嗣
    因財政部高雄市國稅局以九十五年一月十六日財高國稅審三
    字第０九五０００三三九０號函，就原告本年度綜合所得稅
    涉嫌分散所得違章漏稅，通報歸課營利所得一、九０三、一
    二六元。而原告原以配偶郭文全名義分散所得所開立之一時
    貿易所得資料申報表共十三筆所得金額合計四七四、０二四
    元，已包含於上揭通報歸課之金額內，該分局將核定通知書
    中以郭文全名義列示之營利所得皆予註銷，核算出應補稅額
    二五一、三八六元，減除扣繳及可扣抵稅額十二元、原補徵
    稅額一六、六０九元及受利用分散人頭溢繳稅款三三、一八
    四元（李榮貴一一、六八二元＋林清富二一、五０二元），
    核定本次應補本稅二０一、五八一元，並裁處罰鍰二０八、
    五００元。嗣原告於九十五年十二月四日以該分局第一次核
    定八十七年度綜合所得稅時與配偶已分居，第二次核定時婚
    姻關係已消滅為由，具文申請確認八十七年度之納稅主體、
    應納稅額，並申請分開稅單。經該分局以原告八十七年度未
    依規定辦理綜合所得稅結算申報，經核定綜合所得總額二、
    ０五四、０八五元，其中原告配偶郭文全該年度僅有利息所
    得一二二元，是以原告為納稅義務人，並無不合，並以九十
    五年十二月十一日南區國稅高縣二字第０九五００七二三０
    八號函復原告。
三、本件依前揭所得稅法第七十一條第一項，已明文規定納稅義
    務人應於一定期限內辦理綜合所得稅結算申報之義務，納稅
    義務人如未於規定期限內辦理申報，稽徵機關除可逕依同法
    第七十九條第二項規定，依查得資料核定其所得額及應納稅
    額外，為稽徵業務所需，自宜制定行政規則，規範此類未申
    報案件之納稅主體為何，以利稽徵業務之進行。原告配偶郭
    文全八十七年度實際僅有一二二元利息所得，該分局依五區
    國稅局八十五年度綜合所得稅未申報作業檢討會案號九「以
    所得高者為納稅義務人，而以夫方地址為主」之決議，以原
    告為納稅義務人發單補稅，應無不合。另有關原告申請分開
    稅單乙節，依前揭財政部七十六年三月四日台財稅第七五一
    九四六三號函釋規定，應由納稅義務人於申報時，於申報書
    上註記夫妻已分居，並申請分開稅單始可。又本件屬未申報
    案件，嗣後始主張分居並申請分開稅單，自應由納稅義務人
    負夫妻分居之舉證責任，惟原告僅於九十五年十二月四日之
    更正申請書上說明其與配偶於九十一年度婚姻關係消滅，八
    十七年度已處分居狀態，除此，並未提出其他相關證明，實
    難採信；又如原告所言屬實，八十七年度其與配偶郭文全已
    屬分居狀態，則因郭文全八十七年度所得僅一二二元，依前
    揭財政部函釋之分開稅單計算結果，郭文全應補稅額僅三元
    ，分單亦無實益，被告所屬高雄縣分局否准所請，應無不合
    。
四、另撤銷訴訟，依行政訴訟法第四條規定，應依訴願法提起訴
    願而不服其決定，或提起訴願逾三個月不為決定，或延長訴
    願決定期間逾二個月不為決定者，始得向高等行政法院提起
    撤銷訴訟。本件原告並未對原核定處分提起救濟。是原核依
    財政部賦稅署第五組依據相關事證調查核定，並依通報資料
    在核課期間內執行稅捐課徵事宜，於法並無不合。原告所訴
    為無理由，請予駁回等語。
　　理  由
一、本件被告代表人原為朱正雄，於本院審理中變更為乙○○，
    經被告新任代表人聲明承受訴訟，核無不合，應予准許。
二、按「原告之訴，依其所訴之事實，在法律上顯無理由者，行
    政法院得不經言詞辯論，逕以判決駁回之。」行政訴訟法第
    一百零七條第二項定有明文。又按「納稅義務人對於核定稅
    捐之處分如有不服，應依規定格式，敘明理由，連同證明文
    件，依左列規定，申請復查：一、依核定稅額通知書所載有
    應納稅額或應補徵稅額者，應於繳款書送達後，於繳納期間
    屆滿翌日起算三十日內，申請復查。」「滯納金、利息、滯
    報金、怠報金、短估金及罰鍰等，除本法另有規定者外，準
    用本法有關稅捐之規定。」稅捐稽徵法第三十五條第一項第
    一款及第四十九條前段規定甚明。是對於本稅及罰鍰處分為
    實體爭執，自應針對該本稅及罰鍰處分循序提起復查及訴願
    以為救濟，要無不依循法定救濟程序，而另行申請變更之理
    ，合先敘明。
三、本件原告及配偶郭文全八十七年度綜合所得稅未辦理結算申
    報，經被告所屬高雄縣分局依所得稅法第七十九條第二項規
    定，按查得資料核定所得額及應補稅額為六二四、九八三元
    及一六、六０九元，因滯欠稅款已於九十二年十月一日移送
    強制執行。嗣原告經財政部賦稅署第五組查獲涉有分散所得
    ，該被告所屬高雄縣分局乃重行核定八十七年度所得額及本
    次應補稅額為二、０五四、０八五元及二０一、五八一元，
    並裁處罰鍰二０八、五００元（本稅及罰鍰部分皆因滯欠於
    九十五年七月四日移送強制執行）。原告於九十五年十二月
    四日申請確認八十七年度綜合所得稅之納稅主體及應納稅額
    ，並申請分開稅單，經被告所屬高雄縣分局以九十五年十二
    月十一日南區國稅高縣二字第０九五００七二三０八號函復
    原核定納稅義務人為原告，並無不合等情，為兩造所不爭執
    ，並有被告綜合所得稅核定通知書、裁罰處分書、原告前揭
    申請書及被告所屬高雄縣分局九十五年十二月十一日南區國
    稅高縣二字第０九五００七二三０八號函附於原處分卷足參
    ，洵堪認定。原告起訴意旨雖執前詞爭執，惟查：
（一）原告九十五年十二月四日之申請書內容係謂：「主旨：對
      八十七年度之綜合所得稅核定補稅之納稅主體及應納稅額
      申請確認，並申請更正稅單。說明：一、本件八十七年度
      綜合所得稅結算申報案件並未辦理申報。二、申請人與郭
      文全君之婚姻關係於九十一年八月十二日消滅，而八十七
      年度已屬分居狀態。本件第一次核定補稅一六、六０九元
      （繳納日期八十九年八月十六日至八十九年八月二十五日
      ）之納稅義務發生於分居狀態時；第二次核定補稅二０一
      、五八一元（繳納日期九十五年三月二十九日至九十五年
      四月七日）之繳納義務則發生於婚姻關係消滅之後。三、
      我國屬兩性平權之國家，憲法第七條即稱中華民國人民無
      分男女在法律上一律平等，本件既屬未申報案件，則納稅
      義務人何以必為申請人而非郭君？申言之，申請人與郭君
      婚姻關係既已屬分居狀態或消滅，屬於其來源所得產生之
      稅捐，申請人應無承擔之理，是以納稅主體與應納稅額部
      分均請貴局加以確認。四、另請依照申請人與郭君相對所
      得之比例，重新核發稅單。」等語。另原告提起本訴，其
      所爭執之理由，仍為被告八十七年度綜合所得稅核定之納
      稅主體及應納稅額核定，並認應與配偶郭文全分開計徵及
      主張被告按推計課稅裁處罰鍰均有違誤云云。核原告主張
      之事由，係就被告八十七年度本稅及罰鍰處分為實體爭執
      ，此顯非屬所得稅法第八十一條第二項規定之對核定稅額
      通知書之記載或計算有錯誤事由，自無申請更正之餘地。
      本件原告既係對於被告八十七年度本稅及罰鍰處分為實體
      爭執，揆諸首揭說明，自應就針對被告八十七年度課稅及
      罰鍰處分，循序提起復查、訴願及行政訴訟程序以為救濟
      ，要無不依循法定救濟程序，置被告八十七年度課稅及罰
      鍰處分不顧，而另闢救濟途徑之餘地。
（二）又查，被告原依查得資料核定原告所得額及應補稅額為六
      二四、九八三元及一六、六０九元，嗣被告所屬高雄縣分
      局重行核定所得額及本次應補稅額為二、０五四、０八五
      元及二０一、五八一元，並裁處罰鍰二０八、五００元。
      前揭重行核定之核定稅額繳款書及罰鍰處分書，經被告送
      達原告高雄市○○區○○里○○路五十二號住所，經郵局
      以「遷移不明」退回。被告乃依稅捐稽徵法第十八條第二
      項、第三項規定，以九十五年三月二日南區國稅高縣二字
      第０九五００一０七九０號公告辦理公示送達，而於九十
      五年三月六日黏貼在公告牌示處，並登載於九十五年三月
      四日之中央日報，以為公示送達，自將公告黏貼牌示處並
      自登載新聞紙之日起經二十日，已發生送達效力。而本稅
      繳款書之繳納期間延展自九十五年三月二十九日起至九十
      五年四月七日止。是自本件稅捐繳納期限屆滿日九十五年
      四月七日之翌日起計算其復查期間三十日，則復查期間亦
      已屆滿，上開本稅及罰鍰處分均已告確定。原告遲至九十
      五年十二月四日始向被告提出申請確認八十七年度綜合所
      得稅之納稅主體及應納稅額，並申請分開稅單，該申請書
      即無從視同復查；另被告對於確定之處分，亦無從依原告
      申請再予重核或分單課徵。從而，被告以九十五年十二月
      十一日南區國稅高縣二字第０九五００七二三０八號函否
      准原告之申請，並無不合。原告復對之提起本件訴訟，在
      法律上顯無理由，爰不經言詞辯論，逕以判決駁回之。至
      原告實體上對於已確定之課稅及罰鍰處分之主張，本院自
      無予以審究之必要。
四、綜上所述，本件原告之訴，依其所訴之事實均屬對於原課稅
    及罰鍰處分不服之事由，原告即應就原課稅及罰鍰處分提起
    救濟，尚無另行提起本訴之理由，是原告之訴在法律上顯無
    理由，爰不經言詞辯論，逕以判決駁回之。又本件原告之訴
    既在法律上顯無理由，則無停止訴訟之必要，原告聲請停止
    訴訟，亦不應准許，併此敘明。
據上論結，本件原告之訴為顯無理由，依行政訴訟法第一百零七
條第三項、第九十八條第一項前段，判決如主文。
中　　華　　民　　國　九十六　年　　十　　月  二十九　日
                  第一庭審判長法  官　蘇秋津
　　　　　　　　　　　　　　　法　官　許麗華
              　　　　　　　　法　官　林勇奮
以上正本係照原本作成。
如不服本判決，應於判決送達後二十日內向本院提出上訴書狀，
其未表明上訴理由者，應於提起上訴後二十日內向本院提出上訴
理由書（須按對造人數附繕本）；如於本判決宣示或公告後送達
前提起上訴者，應於判決送達後二十日內補提上訴理由書（須附
繕本）。未表明上訴理由者，逕以裁定駁回。
中　　華　　民　　國　九十六　年　  十　　月　二十九　日
　　　　　　　　　　　　　　　書記官  陳嬿如
